最高法院刑事判決　　　　　　　　　　　　　　　九十三年度台上字第六五二三號
　　上　訴　人　己○○
　　　　　　　　甲○○
　　　　　　　　乙○○
　　　　　　　　丁○○
　　共　　　同
　　選任辯護人　王炳輝律師
　　　　　　　　柯劭臻律師
　　上　訴　人　戊　○即楊文.
　　　　　　　　丙○○
　　右　一　人
　　選任辯護人　楊俊樂律師
右上訴人等因常業重利案件，不服台灣高等法院台中分院中華民國九十年六月二十日
第二審更審判決（八十九年度上更(一)字第四三三號，起訴案號：台灣台中地方法院檢
察署八十五年度偵字第一八五六七號（原判決誤載為八十六年度偵字第一八五六七號
）、八十六年度偵字第九一五、三一二四號），提起上訴，本院判決如左：
    主  文
原判決關於己○○、戊○（即楊文庸）、甲○○、丙○○、乙○○、丁○○部分撤銷
，發回台灣高等法院台中分院。
    理  由
本件原判決認定上訴人己○○（綽號豆干）於民國八十四年十二月間起，承租台中市
○○路○段三七八號十樓之三及之五辦公室，經營地下錢莊，並先後有陳文祺（另案
處理）、黃鵬遠（五十七年三月十六日生，綽號平遠，八十五年五月加入，嗣於八十
五年十二月十二日死亡，經第一審判決不受理）、上訴人丙○○（綽號阿鎮、八十五
年六月下旬加入）、上訴人戊○（原名楊文庸，八十五年七月一日加入，以下稱戊○
）、上訴人甲○○（綽號梁仔、八十五年八月中旬加入）、上訴人乙○○（綽號財明
）、陳國崇（綽號宋仔，業已判決確定）、上訴人丁○○（綽號阿華）、施莉玲（當
時使用「宋玲君」之名，綽號阿君，八十五年七月一日受僱加入，業已判決確定），
及綽號「阿炳」之已成年不詳姓名者加入，共同基於以乘他人急迫之際，貸放金錢獲
取重利以為常業之犯意聯絡；自稱為「萬年石材公司」，而各任職經理等職位；借款
資金則由己○○、戊○、甲○○、丙○○、乙○○、陳國崇、丁○○、黃鵬遠、陳文
祺等人出資及依比例分紅，施莉玲則受僱領薪而為會計兼雜務；租金、水電、電話費
用則由參與之人平均分攤，並以原判決附表一所示之電話與借款人聯絡，各自以在報
紙上刊登借錢廣告之方式，從事招攬不特定人向其借款之業務；而以每新台幣（下同
）十萬元本金，十天為一期，每期利息二萬元左右不等（因有無不動產等價值較高之
擔保而不同），以此方式取得與原本顯不相當之重利，計先後乘林裕盛、陳清修、賴
清祿、蔡秋如、楊玉娟、林鳳英、張宴松、羅姓女子、廖碧惠、張慧麗、許光國（至
日期、金額、接洽人等詳如原判決附表二）及徐立克、溫錦銘等，急需資金週轉之際
，貸以金錢，並取得與原本顯不相當之重利，而以之為常業。嗣於八十五年十月一日
十七時許，經台灣台中地方法院檢察署檢察官簽發搜索票交台中縣警察局，在台中市
○○路○段三七八號十樓之三及之五當場搜索查獲，並扣得己○○等人所有供犯罪所
用、及因犯罪所得之如原判決附表三所載之物，另扣得己○○等所有如原判決附表四
、附表五所載之物等情，因而撤銷第一審關於上訴人己○○、戊○、甲○○、丙○○
、乙○○、丁○○六人（下稱上訴人六人）部分之判決，改判仍論其六人共同以乘他
人急迫，貸以金錢，而取得與原本顯不相當之重利為常業罪刑，固非無見。
惟查：(一)依原審審判筆錄記載，審判長於宣示辯論終結前，僅給與己○○、及已判決
確定之陳裕隆最後陳述之機會，未給與戊○、甲○○、丙○○、乙○○、丁○○最後
陳述之機會（審判筆錄並無戊○等人最後陳述答話之記載），其訴訟程序之踐行，顯
有刑事訴訟法第三百七十九條第十一款規定「未與被告以最後陳述機會」之違法。(二)
原判決事實認定丙○○自八十五年六月下旬，戊○自八十五年七月一日，甲○○自八
十五年八月中旬，始加入己○○經營之地下錢莊等情，則在渠等加入之前，自不可能
與己○○等人在該地下錢莊為重利借貸行為，然其事實及理由竟未明丙○○、戊○
、甲○○等三人就原判決附表二（下稱附表二）所示之重利行為，其犯罪時間在其三
人加入後者，其三人始參與共同犯罪，並應與其他共犯成立共同正犯之情事，而僅含
混籠統稱：上訴人六人與其他共犯陳文祺等人，共同為如附表二所示之常業重利犯行
（其中編號１至編號３之犯行，其犯罪時間均在八十五年四月之前），彼此間有犯意
聯絡及行為分擔，應論為共同正犯等情，原判決亦不無理由矛盾之違誤。(三)原審未傳
喚附表二各被害人到庭調查上訴人等人是否確有共同以乘伊等急迫，貸以金錢而取得
與原本顯不相當之重利為常業之事實，僅以部分被害人即林裕盛、陳清修、賴清祿於
警訊及被害人蔡秋如於警訊及檢察官偵查中，楊玉娟於偵審中以及部分共犯即己○○
、戊○、黃鵬遠、陳文祺等人於警訊之供述，資為認定上訴人六人犯罪事實之主要證
據，且就以部分共犯陳述作為其他共同被告不利證據部分，亦未依刑事訴訟法第九十
七條規定，於審判中命為對質，藉以查明事實，此均有應於審判期日調查之證據未予
調查之違誤。上訴人六人執以指摘原判決不當，非無理由，應認原判決關於上訴人六
人部分，仍有撤銷發回更審之原因。原判決對於上訴人六人不另為無罪諭知部分，基
於審判不可分之原則，應併予發回。又依九十二年二月六日公布，同年九月一日施行
之刑事訴訟法第二百八十七條之二規定，法院就被告本人案件調查共同被告時，該共
同被告準用有關人證之規定。又被告以外之人，於檢察事務官、司法警察官或司法警
察調查中所為之陳述，需具有同法第一百五十九條之二或第一百五十九條之三或第一
百五十九條之五第一項規定之情形，始得為證據，此觀同法第一百五十九條第一項、
第一百五十九條之二、第一百五十九條之三、第一百五十九條之五第一項規定自明。
更為審判時，應併予注意，附此明。
據上論結，應依刑事訴訟法第三百九十七條、第四百零一條，判決如主文。
中　　　華　　　民　　　國　　九十三　　年　　 十二 　　月　　 十六 　　日
                              最高法院刑事第十二庭
                                  審判長法官  陳　正　庸
                                        法官  賴　忠　星
                                        法官  王　居　財
                                        法官  張　清　埤
                                        法官  林　開　任
      右正本證明與原本無異
                                              書  記  官
中　　　華　　　民　　　國　　九十三　　年　　 十二 　　月　　二十七　　日
                                                                        Ｅ
